【裁判字號】    95,訴,514
【裁判日期】    951229
【裁判案由】    妨害自由
【裁判全文】
臺灣嘉義地方法院刑事判決               95年度訴字第514號
公  訴  人  臺灣嘉義地方法院檢察署檢察官
被      告  丙○○
上列被告因妨害自由案件，經檢察官提起公訴（九十五年度偵字
第三五七五號），本院判決如下：
    主  文
丙○○犯剝奪他人行動自由罪，處有期徒刑陸月，如易科罰金，
以銀元佰元即新台幣玖佰元折算壹日。
    事  實
一、丙○○與甲○○曾為男女朋友，丙○○因不願甲○○與其分
    手，竟於民國九十五年四月十九日上午四時三十分許，趁甲
    ○○下班後騎乘機車返家之際，在嘉義市○區○○○路與杭
    州三街口駕車尾隨，甲○○見丙○○尾隨其後，而害怕無助
    ，遂進入嘉義市○區○○○街二三號安捷便利商店躲藏，並
    試圖撥打電話求救，丙○○見李女進入後，竟至店內一再要
    求甲○○外出商談，李女無奈，只得聽從丙○○之指示至店
    外，丙○○見甲○○走出店外後，即基於妨害自由之犯意，
    強拉甲○○上車，並駛往嘉義市蘭潭附近空地，剝奪甲○○
    之行動自由，在途中，二人並在車內發生爭吵，待車行至蘭
    潭附近，其為李女懼怕，竟作勢要將其所駕之車駛入蘭潭，
    並從腰際拿出折疊短刀一把，對甲○○恐嚇稱：「今日不是
    你死，就是我死」等語，令甲○○心生畏懼，致生危害於安
    全。甲○○迫於無奈，一再以好言安撫，丙○○始駕車回嘉
    義市區讓甲○○下車離去。
二、案經嘉義市警察局第一分局報請臺灣嘉義地方法院檢察署檢
    察官偵查起訴。
    理  由
一、被告丙○○對於被告以外之人在警詢及檢察官偵查時之陳述
    ，表示對於其證據能力不爭執，且本院認為前開筆錄作成時
    之情況，合法且無不當，故被告以外之人在警詢及偵查時之
    陳述，自得為證據，先予敘明。
二、訊據被告固不否認當日曾要求被害人甲○○至安捷便利商店
    外，並駕車載被害人至嘉義市蘭潭附近等情，然矢口否認有
    強拉被害人上車，及持折疊式短刀恐嚇被害人等犯行，並辯
    稱：伊在便利商店外面時，只是對被害人稱要找個地方把伊
    與被害人間的事情講清楚，被害人就選擇要去蘭潭，且伊如
    果有妨害自由及恐嚇被害人，為何被害人會與伊一起吃早餐
    及要求伊在當日下午二時打電話叫被害人起床云云。惟查：
  (一)據證人即被害人甲○○於本院審理時證稱：伊與被告曾是男
    女朋友關係，因家人反對始分手，但被告對於分手之事無法
    接受，於九十五年四月十九日凌晨四時三十分左右，伊下班
    要騎機車回家，剛好在路上遇上被告，被告即開車追伊，但
    伊不想與被告見面，被告追到嘉義市○○○街二三號安捷便
    利商店，伊就趕快下車衝進商店內，伊會怕被害，主要是因
    有一次伊在被告家遭被告抓頭髮，故怕被告再次傷害伊，進
    入便利商店後被告叫伊出去時，口氣很差，也有一點大聲，
    伊出去到超商外面的走廊，被告就拉伊上車，當時伊是不願
    再看到被告，所以不是自願和被告上車的，在車上時伊會害
    怕，車開到蘭潭時，被告說他身上有刀，並拿出一把折疊刀
    ，長約二十五公分，被告是講今天不是你死就是我死的時候
    ，並順便把刀子拿出來，且還說要把車子直接開到蘭潭裏面
    去，所以伊很害怕（見本院卷第七九頁至第八三頁）。由上
    述證人之證詞可知，被告違反證人之意思而強拉其上車，並
    恐嚇證人，致證人不得不聽從被告之言語，而不敢反抗。
  (二)另據證人乙○○即本案發生時之安捷便利商店員工於本院審
    理時證稱：當時被害人走到櫃台，伊問她要做什麼，被害人
    沒有回答，只是拿出手機要打電話，當時被害人似乎不想出
    去，所以才拿出手機打電話等語（見本院卷第八九頁）。依
    證人乙○○所言，可知當時被害人並不想與被告一同離開便
    利商店，故拿出手機撥打電話求救，雖後來被害人與被告一
    同離開該便利商店，然可知應非被害人自願與被告一同離去
    。
  (三)又被害人於九十五年四月十九日本案發生後即於隔日報警處
    理，若被害人非遭被告之不當行為侵犯，而心生畏懼，其何
    必急於報警，況被害人於警詢、偵查中及本院審理時所述被
    告之犯行等細節均一致，亦見其對於被告之前開犯行，應係
    確實經歷，雖被害人於案發當日曾要求被告於當日打電話叫
    醒被害人甚或當日與被告一同早餐，然據證人即被害人於本
    院審理時具結證稱當天伊有請被告打電話叫伊起床，是因為
    被告知道伊上班的地方，且當天剛好依與同事有約等語（見
    本院卷第八四頁），由上述可知，因被告知悉被害人上班地
    點，被害人為安撫及取信被告，故儘量配合被告，而與被告
    一同吃早餐及要求被告打電話予伊，其目的應係安撫被告，
    避免再受恐懼。
  (四)綜合上述，被告確有為事實欄所載之犯行，其上開辯詞係事
    後卸責之詞，難以採信。本件事證明確，被告之犯行已堪認
    定。
三、被告行為後，刑法業經修正公布，而於九十五年七月一日生
    效施行，其中：
  (一)第三百零二條第一項剝奪他人行動自由罪，法定刑為「處五
    年以下有期徒刑、拘役或三百元以下罰金。」，據修正後刑
    法施行法增訂第一條之一：「中華民國九十四年一月七日刑
    法修正施行後，刑法分則編所定罰金之貨幣單位為新臺幣。
    九十四年一月七日刑法修正時，刑法分則編未修正之條文定
    有罰金者，自九十四年一月七日刑法修正施行後，就其所定
    數額提高為三十倍。但七十二年六月二十六日至九十四年一
    月七日新增或修正之條文，就其所定數額提高為三倍」，及
    刑法第三十三條第五款修正為：「主刑之種類如下：五、罰
    金：新臺幣一千元以上，以百元計算之」等規定，是依修正
    後之法律，刑法第三百零二條第一項剝奪他人行動自由罪所
    得科處之罰金刑最高為新臺幣九千元、最低為新臺幣一千元
    ；然依被告行為時之刑罰法律，即罰金罰鍰提高標準條例第
    一條前段規定之提高倍數十倍及刑法第三十三條第五款規定
    之罰金最低額一元計算，該罪之罰金刑最高為銀元三千元，
    最低額為銀元一元，若換算為新臺幣，最高額雖與新法同為
    新臺幣九千元，然最低額僅為新臺幣三元。因此，比較上述
    修正前、後之刑罰法律，自以修正前刑法之相關規定及罰金
    罰鍰提高標準條例第一條前段法律規定，較有利於被告。
  (二)犯罪時之刑法第四十一條第一項前段規定：「犯最重本刑為
    五年以下有期徒刑以下之刑之罪，而受六個月以下有期徒刑
    或拘役之宣告，因身體、教育、職業、家庭之關係或其他正
    當事由，執行顯有困難者，得以一元以上三元以下折算一日
    ，易科罰金。」又被告行為時之易科罰金折算標準，修正前
    罰金罰鍰提高標準條例第二條前段（現已刪除）規定，就其
    原定數額提高為一百倍折算一日，則本件被告行為時之易科
    罰金折算標準，應以銀元三百元折算一日，經折算為新臺幣
    後，應以新臺幣九百元折算為一日。惟九十五年七月一日修
    正公布施行之刑法第四十一條第一項前段則規定：「犯最重
    本刑為五年以下有期徒刑以下之刑之罪，而受六個月以下有
    期徒刑或拘役之宣告者，得以新臺幣一千元、二千元或三千
    元折算一日，易科罰金。」比較修正前後之易科罰金折算標
    準，以九十五年七月一日修正公布施行前之規定，較有利於
    被告。
  (三)綜上各修正內容，比較刑法修正前後規定結果，修正後之刑
    法規定未較修正前規定有利於被告，依刑法第二條第一項前
    段之規定，仍應依修正前規定論處。
四、按刑法第三百零二條之妨害自由罪，係妨害他人自由之概括
    的規定，故行為人具有一定目的，以非法方法剝奪人之行動
    自由者，除法律別有處罰較重之規定（例如略誘及擄人勒贖
    等罪），應適用各該規定處斷外，如以使人行無義務之事，
    或妨害人行使權利為目的，而其強暴脅迫復已達於剝奪人行
    動自由之程度，即祇成立本罪，不應再依同法第三百零四條
    論處（參照最高法院二十九年上字第二三五九號判例），又
    按刑法第三百零二條之妨害自由罪，原包括私禁及以其他非
    法方法剝奪人之行動自由而言，所謂非法方法，當包括強暴
    脅迫等情事在內。如於妨害自由行為繼續中，行為人有為恐
    嚇之言詞，應屬包含於妨害自由之同一意念之中。縱其所為
    ，合於刑法第三百零五條恐嚇危害安全之情形，仍應視為剝
    奪行動自由之部分行為（參照最高法院七十四年台上字第三
    四○四號判例）。是本件被告於妨害被害人自由之犯行中，
    縱有使被害人行無義務之事或妨害被害人行使權利，甚或恐
    嚇被害人之安全，依上述判例意旨，應屬包含在妨害自由之
    同一的意念中，應僅論予妨害自由即可。
五、核被告所為，係犯刑法三百零二條第一項之剝奪他人行動自
    由罪。爰審酌被告之犯罪動機、目的、其矢口否認犯行之犯
    後態度、犯罪之手段、對被害人造成之損害、迄今尚未能與
    被害人達成民事和解獲得被害人之諒解，及被告係高職畢業
    之教育程度等一切情狀，量處如主文所示之刑，並諭知易科
    罰金之折算標準。
六、據上論斷，應依刑事訴訟法第二百九十九條第一項前段，刑
    法第二條第一項前段，修正前刑法第三百零二條第一項、第
    四十一條第一項前段，罰金罰鍰提高標準條例第一條前段、
    修正前罰金罰鍰提高標準條例第二條前段，現行法規所定貨
    幣單位折算新臺幣條例第二條，判決如主文。
本案經檢察官鄭葆琳到庭執行職務。
中    華    民    國    95    年    12    月    29    日
                  刑事第三庭  審判長  法  官  陳仁智
                                      法  官  黃義成
                                      法  官  鄭雅文
上列正本證明與原本無異。
如不服本判決，應於判決送達後10日內向本院提出上訴狀（應附
繕本）。告訴人或被害人如對於本判決不服者，應具備理由請求
檢察官上訴，其上訴期間之計算係以檢察官收受判決正本之日期
為準。
中    華    民    國    95    年    12    月    29    日
                                      書記官  楊福源
附錄法條：
刑法第三百零二條。
（剝奪他人行動自由罪）
私行拘禁或以其他非法方法，剝奪人之行動自由者，處5年以下
有期徒刑、拘役或3百元以下罰金。
因而致人於死者，處無期徒刑或7年以上有期徒刑，致重傷者，
處3年以上十年以下有期徒刑。
第1項之未遂犯罰之。


司法院資訊處製作；財團法人民間司法改革基金會備份。
